【裁判字號】    90,上易,574
【裁判日期】    900531
【裁判案由】    詐欺等
【裁判全文】
臺灣高等法院高雄分院刑事判決                      九十年度上易字第五七四號
    上 訴 人
    即自訴人  甲○○
    代 理 人  丙○○
              乙○○
    被    告  丁○○
右上訴人因被告詐欺等案件，不服臺灣屏東地方法院八十九年度自緝字第一號，中華
民國九十年二月十九日第一審判決，提起上訴，本院判決如左：
    主  文
上訴駁回。
    理  由
一、自訴意旨略以：被告丁○○與其夫羅明進（已死亡）共同經營「海記營造有限公
    司」（下稱海記公司），自民國八十四年七、八月間起已負債累累，且所簽支票
    開始退票，彼等明知已無清償能力，竟仍於同年八月二十日，佯稱已承包屏東縣
    屏東市○○路之縣政府停車場工程，二個月內可領到工程款，且共同簽發發票日
    為八十四年十月二十日，面額新臺幣一千六百萬元之本票，向自訴人甲○○調借
    現金。惟清償期屆至後，又以其未上市且無價值之萬隆砂石場股票交由自訴人留
    置以虛應故事，再於同年十二月二十日，為清償上開債務而另簽發以彰化銀行潮
    州分行為付款人，發票日期分別為八十五年二月十五日、同年三月二十一日及同
    年四月二十一日，面額分別為三百萬元、六百萬元及七百萬元之支票三紙交予自
    訴人。嗣又佯稱有龐大財力及不動產足供清償，再共同簽發到期日為八十四年十
    二月二十日之一千二百萬元本票及發票日為八十五年一月二十一日之二十一萬七
    千元支票調借同額現金，然屆期後均遭相繼退票，且該支票帳戶亦於同年三月十
    五日經拒絕往來，而被告夫婦自此逃逸無蹤，避不見面，迄今本利分文未償，自
    訴人共計被詐得二千八百二十一萬七千元。又被告為避免自訴人追償債務，竟復
    於八十五年二月十四日，將其於八十年間以買賣為原因而登記其名下，坐落於屏
    東縣潮州鎮○○○段一二七之七六、一二七之六七、一二七之七及一二七之一三
    號等四筆旱地，與張秀瓊（已另案判決）通謀虛偽設定高達二千五百萬元之抵押
    權，因認被告涉有刑法第三百三十九條第一項及同法第二百十四條之詐欺及明知
    不實之事項而使公務員登載職務上所掌之公文書罪嫌云云。
二、按犯罪事實應依證據認定之，無證據不得推定其犯罪事實；又不能證明被告犯罪
    者，應諭知無罪之判決，刑事訴訟法第一百五十四條、第三百零一條第一項分別
    定有明文。又認定犯罪事實所憑之證據，雖不以直接證據為限，間接證據亦包括
    在內；然而無論直接或間接證據，其為訴訟上之證明，須於通常一般之人均不致
    有所懷疑，而得確信其為真實之程度者，始得據為有罪之認定，倘其證明尚未達
    到此一程度，而有合理之懷疑存在，無從使事實審法院得有罪之確信時，即應由
    法院諭知被告無罪之判決，最高法院七十六年度臺上字第四九八六號判例可資參
    照。再刑法第三百三十九條第一項詐欺取財罪之成立，須行為人於取財之初主觀
    上有為自己或第三人不法所有之意圖，客觀上係以詐術使人將本人或第三人之物
    交付為要件，若行為人於使人交付物之時，無不法所有之意圖或未使用詐術，自
    難以詐欺罪責相繩，此觀諸該條文之規定自明。是本件所應審究者，僅為被告向
    自訴人借貸之初，主觀上是否有不法所有之意圖，及客觀上是否有施用詐術之行
    為，至取得財物後為擔保債務之清償而交付股票或交換票據之行為，即與詐欺罪
    之成立與否無涉，合先敘明。
三、本件自訴人認被告涉有詐欺等罪嫌，無非係以被告於借貸之初已無清償能力，仍
    佯稱已承包屏東縣屏東市○○路之縣政府停車場工程，二個月內即可領到工程款
    而仍擁有龐大財力及不動產，致自訴人陷於錯誤而貸與前開金額，事後被告所簽
    發之票據卻均遭退票而避不見面，且所借得之金錢流向不明云云為其主要論據；
    。惟訊據被告固不否認積欠自訴人前開款項，惟堅決否認有何詐欺及使公務員登
    載不實犯行，辯稱係因與其亡夫羅明進承包工程經陳金鳳介紹而向自訴人借款，
    詎料其夫於八十四年八月二十九日發生車禍致公司經營陷入困境，而所承包之工
    程雖於八十五年初時領得工程款，然先於農曆年前發放予承包商及工人，詎過年
    後工人均不上工，致無法續建承包之工程而積欠自訴人債務迄今等語。經查
(一)、被告與其夫所經營之海記公司確曾於八十三年六月二十八日，標得屏東縣衛生局
    行政大樓及地下室收費停車場之新建工程，總工程費一億五千一百五十萬，八十
    三年十月二日開工，八十四年三月領第一次工程估驗款計一千一百八十七萬四千
    六百元，八十四年六月領第二次工程估驗款計一千七百零五萬二千三百元，八十
    四年七月領第三次工程估驗款計八百七十五萬六千一百元，八十四年八月領第四
    次工程估驗款計一千零七十八萬五千六百元，八十四年十一月領第五次工程估驗
    款計一千四百四十五萬六千七百元，八十五年二月領第六次工程估驗款計一千七
    百三十一萬四千二百八十二元，惟至八十五年六、七月間因財務困難自願放棄承
    包工程，改由保證廠商正芳營造有限公司繼續承接施造等情，業據證人即居間介
    紹自訴人借款予被告之陳金鳳證述明確，復有屏東縣衛生局八十九年三月二十日
    八九屏衛總字第三六四八號函、九十年五月七日九十屏衛總字第七一一四號函各
    一紙附卷可稽，堪信為真實。則被告與其夫於八十四年八月二十日，以工程需款
    為由向自訴人借款時，既確已承包屏東縣政府工程，又陸續收訖工程估驗款，且
    尚有如工程持續完工即可繼續收取約七千萬元工程款之期待，雖仍需借貸資金以
    供周轉，然此僅為建築界承包工程之常態，初已難認被告有何明知已無清償能力
    仍向他人借貸之故意，更無施用詐術使自訴人陷於錯誤之行為可言。
(二)、海記公司於八十五年二月十五日，最後一次向屏東縣政府衛生局請領工程款一千
    七百三十一萬四千二百八十元後，因發生財務困難而由保證廠商正芳營造有限公
    司自同年七月間起繼續承接施造衛生局工程。被告固領得該最後一筆工程款，然
    因已積欠廠商三個月工資及將屆農曆過年，為求承包工程繼續進行以維公司正常
    營運並免於違約受罰，遂至衛生局工地將該筆存放於中國農民銀行屏東分行之款
    項，以填發取款條之方式交由各承包商及工人提領，而優先於其他債權人發放完
    畢等情，亦分別有前開衛生局八十九年三月二十日、同月三十日，八九屏衛總字
    第三六四八八九號、屏衛總字第四一七０號函、上述銀行八十九年九月一日（八
    九）農屏字第四五八號及同年十二月六日（八九）農屏營字第七０九號函及所附
    對帳明細表等證物在卷案可查，其中中國農民銀行之對帳明細表（附於原審卷一
    一五頁）顯示八十五年二月十六日當天，分別有十九筆為數不等共計約一千五百
    萬元之支出，其中更有四筆非整數之提領金額（即有十位數或個位數之尾數），
    如被告有隱匿該筆工程款之意圖，又何須如此大費周章分批且非整數之提領金額
    ？此外，復經原海記公司監工及會計人員沈鋕翰、蔡明娟到庭證述明確。雖沈鋕
    翰及蔡明娟曾任海記公司員工，然現已與被告無僱傭關係，如被告確有借得大筆
    款項後蓄意使公司倒閉之惡行，則當時身為員工之沈鋕翰及蔡明娟亦同屬被害人
    ，要無甘冒偽證罪刑事訴追之風險迴護被告免受刑責之理，則其等證詞自堪採信
    。是被告既已合理交代該筆收訖工程款之正當用途，縱先行償還其他債務而未遵
    期清償自訴人，亦難認被告於借款之初即有何詐欺犯意。
(三)、又被告之夫羅明進於向自訴人借款後之同年八月二十九日，即因車禍致頭部外傷
    併腦出血至財團法人長庚紀念醫院高雄分院就診而無法視事，有該院八十九年三
    月二十三日（８９）長庚高字第０七０九號函附卷足憑。而羅明進所用屏龍企業
    社羅明進支票帳戶及被告所用支票帳戶，係八十四年十月二十四日及同年十一月
    十日起分別開始退票，有彰化商業銀行潮州分行八十九年七月十四日彰潮字第一
    三一號函及華南商業銀行潮州分行八十九年七月四日華潮支字第七五號函各一份
    在案可考，核與被告辯稱係因其夫羅明進突遭意外，自此公司業務由其承接而經
    營不善始陷入財務困境等語相符，則羅明進之車禍意外事出突然，非被告向自訴
    人借貸時所能得知，且借貸之初海記公司尚無退票紀錄，顯示其資金調度狀況正
    常，自亦難認被告向自訴人借款時，即有心存詐財之犯意。
(四)、自訴人另指訴被告將其名下屏東縣潮州鎮○○○段一二七之七六、一二七之六七
    、一二七之七及一二七之一三等四筆土地虛偽設定二千五百萬元之抵押權予張秀
    瓊，因認其另涉有共同使公務員登載不實罪嫌。惟查，被告夫婦確曾向張秀瓊、
    蔡阿香、葉國華、林麗娟、辜明松等人直接或間接借入共計二千七百萬元之債務
    ，並將前開土地統一設定第四順位之抵押權予張秀瓊，業據證人張秀瓊、蔡阿香
    、葉國華、林麗娟、辜明松結證明確，姑不論以他人名義設定抵押權在社會交易
    上頗為常見，亦非法之所禁，且先於該順位之抵押權擔保額度已高達三千萬元，
    該抵押權之設定已難於獲償而僅具形式上意義，自無以損害他人債權為目的，而
    虛偽設定抵押權使公務員登載不實之必要，此亦經臺灣屏東地方法院以八十五年
    度自字第五三號刑事判決認定在案並判處張秀瓊無罪確定，是自亦難認被告與張
    秀瓊有何共同使公務員登載不實之偽造文書情事。
(五)、自訴人聲請調查被告另承包屏東省立醫院工程、臺北捷運工程所領取工程款之流
    向，然被告辯稱相關資料已因所有房屋遭法院拍賣而佚失，且詐欺罪是否成立，
    應以行為人於行為時主觀上是否有不法所有之意圖，客觀上是否有施用詐術之行
    為為斷，已如前述，則自訴人前揭所聲請調查之證據，即與本案無涉而無再予調
    查之必要，附此敘明。
四、綜上所述，被告與其亡夫羅明進於向自訴人借款之初，主觀上既無為自己或他人
    不法所有之意圖，客觀上亦未施以詐術使自訴人陷於錯誤，此外，復查無其他積
    極證據足資証明其有何詐欺及偽造文書犯行，原審依首開法條、判例意旨及說明
    ，以不能證明被告犯罪，諭知被告無罪，於法並無不合，上訴意旨空言指摘原判
    決不當，請求本院撤銷改判，為無理由，應予駁回。
據上論結，應依刑事訴訟法第三百六十八條，判決如主文。
中    華    民    國      九十      年       五       月    三十一      日
                              臺灣高等法院高雄分院刑事第八庭
                                  審判長法官  郭雅美
                                        法官  張盛喜
                                        法官  洪兆隆
右正本證明與原本無異。
不得上訴。
                                      書記官  葉淑華
中    華    民    國      九十      年       六       月        四      日
                    Ｋ


司法院資訊處製作；財團法人民間司法改革基金會備份。
